臺灣士林地方法院民事判決　　　　　　　93年度重訴字第46號
原　　　告　億騰資訊股份有限公司
法定代理人　丁○○
訴訟代理人　莫怡萍律師
被　　　告　遠見科技股份有限公司
法定代理人　馮竹健
訴訟代理人　毛國樑律師
上列當事人間請求給付貨款事件，本院於民國94年6 月2 日言詞
辯論終結，判決如下：
    主      文
原告之訴及其假執行之聲請均駁回。
訴訟費用由原告負擔。
    事實及理由
壹、程序部分
    查被告遠見科技股份有限公司之法定代理人原為甲○○，嗣
    於本件訴訟審理期間變更為馮竹健，有該公司變更登記事項
    表影本1 件在卷可稽（見本院卷第257 至261 頁），茲據其
    具狀聲明承受訴訟，經核尚無不合，應予准許。
貳、實體部分
一、原告起訴主張：被告於民國91年2 月4 日向原告訂購X 光片
    數位掃瞄器等數項產品，總價共計新台幣（下同）2,985 萬
    元，原告並已將全部產品交付予被告，由被告公司代表驗收
    無誤，詎被告陸續支付貨款共計11,617,500元後，即拒不支
    付剩餘貨款，經原告於92年12月1 日委由律師發函催告被告
    於7 日內付款，被告已於翌日收受，惟迄今仍不願履行。為
    此，爰依民法第367 條之規定，請求被告給付剩餘價金及其
    遲延利息等語。並聲明：(一)被告應給付原告18,232,500元，
    及自92年12月10日起至清償日止按年息5%計算之利息。(二)願
    供擔保，請准宣告假執行。
二、被告則以：(一)緣訴外人臺灣飛利浦股份有限公司（下稱飛利
    浦公司）標得「台大醫院公館院區整體資訊系統專案」開發
    建置工程（下稱台大醫院資訊工程），原計畫將其中PACS（
    即全院區影像傳輸系統）軟體工程及相關硬體設備委由原告
    公司承作，另委由被告公司負責其他硬體設備部分，惟因飛
    利浦公司堅持須待台大醫院驗收撥款後，始能撥款予廠商，
    而原告公司復無資力先行支付對外購買相關設備之價款，致
    雙方僵持不下，嗣經協議後，飛利浦公司遂將PACS部分軟硬
    體設備改向被告訂購，再由被告向原告下單，並先支付原告
    部分價款，此即為被告向原告訂購系爭貨品之緣由。故系爭
    契約與原告與飛利浦公司間之PACS軟體工程合約，應有相互
    結合之「契約聯立關係」，又飛利浦公司承包之前述台大醫
    院資訊工程，因原告負責之PACS軟體工程進度嚴重落後，遭
    業主台大醫院解約求償，故飛利浦公司亦分別與原告及被告
    公司達成解約之協議，則被告自得將飛利浦公司所退之貨品
    及原告尚未交付之軟硬體部分契約，一併解除，以符契約本
    旨。(二)原告迄今未交付訂單編號9 至12之產品，依該訂單附
    加條款第2 項之約定，被告得不經催告解除該訂單，故被告
    亦得依該項約定解除系爭契約，原告請求被告給付貨款，自
    無理由。(三)退步而言，縱被告不得解除契約，惟兩造業已於
    訂購單上載明第2 期以後之款項需驗收完成始行支付，而飛
    利浦公司並未驗收，顯見兩造所約定之付款條件並未成就，
    原告自不得向被告請求付款。且本件並不能適用民法第227
    條之2 之情事變更原則，原告依該條規定請求被告付款，亦
    屬無據等語，資為抗辯。並聲明：(一)原告之訴及其假執行之
    聲請駁回。(二)如受不利判決，願供擔保請准宣告免為假執行
    。
三、兩造不爭執之事實：
  (一)被告於91年2 月4 日向原告訂購如原證1 （見本院卷第11頁
    ）所示共計12項之軟硬體設備，雙方約定價金為2,985 萬元
    ，其中第1期價款75萬元應於簽約時給付，第2 期價款1,035
    萬元、第3 期價款300 萬元應於客戶即飛利浦公司驗收後給
    付，第4 期價款900 萬元應於整體驗收完成後給付。被告迄
    今僅給付原告11,617,500元，尚有18,232,500元未給付。
  (二)訴外人飛利浦公司於90年間標得台大醫院資訊工程，並將其
    中PACS（即全院區影像傳輸系統）之軟體工程交由原告公司
    施作，PACS中如原證1 所示之軟硬體設備由被告負責提供（
    但被告與飛利浦公司間之簽約項目不只原證1 的軟硬體設備
    ）。
  (三)飛利浦公司與台大醫院間之契約，業經兩造合意解除部分契
    約。飛利浦公司亦分別與原告及被告就各自與飛利浦公司間
    之契約達成和解，其中飛利浦公司與被告間之和解協議如被
    證2所示（見本院卷第51頁）。
  (四)原告已交付系爭訂單編號1至8之貨品予被告。
  (五)原證7 、8 之報價單是被告公司嗣後提供給原告公司，但只
    為會計作帳之用。兩造間關於系爭契約之所有內容，仍以原
    證1訂購單為準。
四、本件經依民事訴訟法第270 條之1 第1 項第3 款規定，整理
    並協議簡化爭點後，兩造同意協議簡化後之爭點為：
  (一)被告解除兩造間之契約是否合法？
  (1)系爭契約與原告和飛利浦公司間所定之PACS軟體工程合約有
    無「契約聯立」之關係？亦即被告是否得因原告和飛利浦公
    司間所定之PACS軟體工程合約業已解除，而解除其與原告所
    定之系爭契約？
  (2)原告有無交付編號9 至12之貨品予被告？如未給付，被告是
    否得依系爭契約附加條款第2 條之約定解除系爭契約？
  (二)系爭契約第2 、3 、4 期款之付款條件是否成就？如未成就
    ，本件能否適用民法第277 條之2 情事變更之規定，或認為
    該付款條件並不影響本件買賣契約之成立，而認為被告仍須
    給付全部價款？（見本院卷第231頁）
    茲就上開爭點，析述本院得心證之理由如下：
  (一)解除契約部分：
  (1)按所謂契約之聯立，係指數個契約具有相互結合之關係。又
    各契約間是否具有相互依存之關係，應綜合法律行為全部之
    旨趣、當事人訂約時之真意、交易習慣及其他具體情事，為
    斷定之標準。本件被告抗辯主張系爭契約與原告和訴外人飛
    利浦公司間之PACS軟體工程合約，具有相互依存之「契約聯
    立」關係，無非以飛利浦公司承包之台大醫院資訊工程，其
    中PACS系統之相關軟硬體部分，依原訂計畫，本均由原告公
    司承作，惟因飛利浦公司堅持須待業主台大醫院驗收撥款後
    始能付款，而原告公司並無資力先行支付對外購買相關設備
    之價款，經協議後，始將本件訂單所載之項目，改由飛利浦
    公司向被告訂購，再由被告向原告下單，故系爭契約之標的
    既為原告承作PACS系統軟體工程之一部，兩者自有相互聯立
    之結合關係存在等語，為其論據，並提出原告就系爭產品所
    製報價單影本1 件（見本院卷第50頁），以證明原告確曾向
    飛利浦公司報價等情，然查：
  1.系爭契約係由本件被告向原告下單訂購而成立，此與原告和
    訴外人飛利浦公司所簽訂之PACS軟體工程合約，就契約主體
    而言，並不相同；且前者之成立時間為91年2 月4 日，後者
    之簽訂時間則為91年3 月間，此有系爭訂購單及原告與飛利
    浦公司間之工程承攬合約影本各1 件附卷可憑（見本院卷第
    11頁、第73頁），是以成立時間而論，兩者亦有不同，顯見
    該二份契約應屬各自獨立之契約，彼此並無相互結合或相互
    依存之關係存在。
  2.又系爭契約之PACS軟硬體設備，雖與原告所承包之PACS軟體
    工程有關，然此一情形，並不當然表示該二份契約間即有相
    互結合及相互依存之關係存在，申言之，縱原告與訴外人飛
    利浦公司間之PACS軟體工程合約無法成立或因故解除而不存
    在，因被告與飛利浦公司間就系爭契約之相關軟硬體設備仍
    有契約關係存在，且原告所承作之PACS軟體工程部分，復非
    不得由他人取代，系爭契約之效力自不因原告與飛利浦公司
    間之工程合約是否存在，而受影響，此由系爭契約成立之時
    ，原告尚未與飛利浦公司簽訂工程承攬契約，亦甚明瞭。至
    被告所述兩造間訂立系爭契約之緣由及經過，縱認屬實，仍
    不足以證明上開二契約間有何不可單獨存在之依存關係，且
    被告亦未能提出其他證據證明兩造於訂立系爭契約時，即有
    使該契約依存於另一契約，而不能單獨存在之意思，自難認
    系爭契約與原告和飛利浦公司間之工程承攬契約有互相依存
    之契約聯立關係存在。從而，被告以原告與飛利浦公司間之
    契約業已解除為由，主張基於契約聯立關係，其亦得將系爭
    契約解除云云，尚乏依據，不能憑採。
  (2)原告主張其業已依約交付全部貨品等情，為被告所否認，並
    辯稱其中編號9 至12之軟硬體設備並未交付，依系爭契約附
    加條款第2條之約定，被告得解除系爭契約云云，經查：
  1.原告主張其已將系爭訂購單編號10至12之軟體設備交付被告
    ，並經被告交付飛利浦公司實際安裝測試等情，業據其提出
    儀器連線測試報告、內視鏡超音波系統使用手冊影本各1 件
    為證（見本院卷第136 至138 頁、158 至169 頁），且經證
    人即台大醫院影像醫學部醫事放射師丙○○及台大醫院資訊
    室人員乙○○到庭證稱上開測試報告中之簽名確係其等所為
    ，使用手冊亦屬真實等語（見本院卷第174 、175 、182 、
    183 頁），則上開測試報告及使用手冊自屬真正無疑。又觀
    諸該測試報告之內容包含「BMD 連線」、「牙科工作站連線
    」、「BMD 影像傳輸」、「牙科工作站影像傳輸」等測試，
    與訂單編號10「牙醫用影像擷取設備」、編號11「Modality
    Driver」、編號12其中「BMD 報告軟體」之項目相符，至編
    號12之超音波、內視鏡報告軟體，參諸前述內視鏡超音波系
    統使用手冊之編定，亦堪認原告確已實際交付，是原告主張
    訂單編號10、11、12之軟體均已交付，自堪採信。
  2.另訂單編號9 之「Scanner 工作站用Monitor 」（即連接如
    訂單編號1 「X 光掃描器」所用之螢幕），原告雖稱亦已交
    付，惟遍觀其所提送貨單、測試報告、使用手冊等，均無該
    項產品之記載，其主張業已交付該項貨品，已乏依據；且參
    以被告與飛利浦公司間之和解協議書第3 條所載「甲乙雙方
    同意甲方（即飛利浦公司）於扣除…及未交付的Scanner 工
    作站用Monitor （1K）二套新台幣九十九萬八千元整…」等
    語（見本院卷第52頁），更顯見原告確未交付「Scanner 工
    作站用Monitor 」，殊無疑義。
  3.被告雖援引系爭訂購單附加條款第2 條之約定，主張原告未
    如期交貨，被告得不經催告，逕予解除系爭契約云云，惟查
    ：原告尚未交付之「Scanner 工作站用Monitor 」，以其性
    質而言，與其他軟硬體設備間並無不可分之關係，且該項設
    備之稅前單價僅552,381 元，此有系爭訂購單影本1 件在卷
    可參（見本院卷第11頁），被告訂購2 台之稅後總價為116
    萬元，僅占系爭契約總價2985萬元之3.9%，如僅因原告未交
    付該項貨品，即解除全部契約，顯有失公平，況上開附加條
    款亦未明定被告得因原告其中一項未履行而解除「全部」契
    約，被告自僅得就原告尚未交付之Scanner工作站用Monitor
    部分解除契約。
  (3)綜上所述，被告主張解除兩造關於訂單編號9 「Scanner 工
    作站用Monitor 」部分之契約，應為可採；至其主張解除其
    他部分之契約，則乏依據，不足置採。
  (二)付款條件是否成就部分：
  (1)查兩造關於系爭契約之付款方式，約定分4 期給付，其中第
    1 期價款75萬元應於簽約時給付，第2 期價款1,035 萬元及
    第3 期價款300 萬元應於客戶即飛利浦公司驗收後給付，第
    4 期價款900 萬元則應於整體驗收完成後給付，此為兩造不
    爭執之事實，且卷附訂購單亦記載甚明（見本院卷第11頁背
    面），是兩造自應受該約定付款條件之拘束，非待付款條件
    成就，原告不得請求付款，被告亦無給付之義務，先予敘明
    。
  (2)經查：訴外人飛利浦公司所承包之台大醫院資訊工程，因其
    中PACS及HIS 部分未能成功完成，致業主台大醫院不願驗收
    該工程，經飛利浦公司多次協商後，台大醫院僅同意就PACS
    及HIS 以外之部分進行驗收，飛利浦公司嗣因而分別與負責
    PACS系統軟體工程部分之原告公司，及負責PACS系統部分軟
    硬體設備之被告公司達成和解，以解決後續履約及付款之問
    題，此觀諸被告與飛利浦公司所簽和解協議書之內容（見本
    院卷第51頁），至為明確，且原告亦不否認其與飛利浦公司
    間已就解約問題達成和解之事實，再參以證人丙○○證稱台
    大醫院現使用之PACS系統已更換由其他廠商提供等語（見本
    院卷第177 頁），系爭PACS系統並未經台大醫院驗收乙節，
    應堪認定。
  (3)又原告雖提出「儀器連線測試報告」及「內視鏡超音波系統
    使用手冊」，主張系爭PACS軟硬體設備均經測試並實際使用
    云云，然依被告與訴外人飛利浦公司間工程承攬合約第5 條
    之約定，驗收程序除需完成測試報告，並經業主專案小組確
    認通過外，尚須洽業主驗收小組驗收，製成驗收報告，再報
    業主上級機關複驗完成後，始能謂完成驗收程序，此有該工
    程承攬合約影本1 件在卷可稽（見本院卷第91頁），是原告
    僅提出測試報告及使用手冊，顯不足以證明系爭PACS軟硬體
    提出其他證據證明訴外人飛利浦公司已就系爭軟硬體設備完
    成驗收，自難認系爭契約第2 期以後之付款條件業已成就。
    揆諸前揭說明，原告請求被告給付剩餘價款，即乏依據，不
    應准許。
  (4)末按民法第227 條之2 第1 項關於情事變更原則之規定，需
    契約成立後，情事變更，非當時所得預料，依一般觀念，認
    為如依其原有效果顯然有失公平者，始有適用之餘地。本件
    原告雖以其業將所有產品交付予被告，且訴外人飛利浦公司
    亦給付被告近8 成之價金，若被告執付款條件未成就為由拒
    付剩餘價款，對原告顯失公平等語，主張本件應適用情事變
    更原則，縱付款條件未成就，被告亦應付款云云，然查：兩
    造於訂立系爭契約時，既將「經客戶驗收」及「整體驗收完
    成」明訂為付款條件，則關於系爭PACS軟硬體設備是否能順
    利完成驗收之結果與風險，兩造於訂約時應已有相當之考量
    與評估，是該付款條件未能成就，顯不屬所謂「情事變更」
    之情形，亦非訂約當時所無法預料之結果甚明，揆諸前揭說
    明，本件自不能適用情事變更原則，而變更原有之法律效果
    ，原告此項主張，應不足採。另查，被告與訴外人飛利浦公
    司間就系爭PACS軟硬體設備之和解結果，乃以總價3,000 萬
    元扣除18,382,500元（即以3,000 萬元扣除被告已給付原告
    之價金11,617,500元所得），再扣除未交付之Scanner 工作
    站用Monitor(1k)2套共998,000 元後，給付被告10,619,500
    元，並退還部分硬體設備之方式達成和解，此觀之該和解協
    議書第1 條、第3 條之內容，亦甚明確（見本院卷第51、52
    頁），至原告所稱被告獲得近8 成之價金云云，應係包含其
    他業經台大醫院驗收部分之價款，與本件PACS軟硬體設備之
    爭執無關，是原告以此主張被告獲利甚豐，竟拒不給付價款
    ，對原告顯失公平云云，應屬誤會，併予敘明。
五、綜上所述，被告既已合法解除兩造間關於Scanner 工作站用
    Monitor 部分之契約，且系爭契約第2 、3 、4 期款共計
    2,235 萬元之付款條件均未成就，原告請求被告給付剩餘價
    款18,232,500元及其遲延利息，自無理由，應予駁回。又原
    告之訴既經駁回，其假執行之聲請，已失所附麗，應併駁回
    之。
六、據上論結，原告之訴為無理由，依民事訴訟法第78條，判決
    如主文。
中　　華　　民　　國　　94　　年　　6 　　月　　28　　日
                  民事第二庭  審判長法  官  陳介源
                                    法  官  王怡雯
                                    法  官  馬傲霜
以上正本證明與原本無異。
如對本判決上訴須於判決送達後20日內向本院提出上訴狀。
中　　華　　民　　國　　94　　年　　6 　　月　　30　　日
                                    書記官  林豐圃
